【裁判字號】    89,訴,29
【裁判日期】    891031
【裁判案由】    土地重劃
【裁判全文】
臺中高等行政法院判決                                八十九年度訴字第二九號
                              .
    原      告  甲○○
    被      告  彰化縣政府
    代  表  人  乙○○(縣長).
    訴訟代理人  陳麗梅
                韓滌亞
右當事人間因土地重劃事件，原告不服臺灣省政府中華民國八十九年六月五日八九府
訴二字第一二五四六○號訴願決定，提起行政訴訟。本院判決如左：
    主  文
原告之訴駁回。
訴訟費用由原告負擔。
    事  實
一、事實摘要：原告所有坐落彰化縣和美鎮○○○段柑子井小段一○○、一○一、一
    ○二地號等三筆田地，參與「新忠農地重劃，經被告依農地重劃條例第二十一條
    後項規定扣除農水路用地負擔○．一五九四公頃，抵費地負擔面積○．○三六四
    公頃，重劃後分配面積為一．○一二二公頃。惟因系爭諸筆土地重劃前已有房屋
    、圍牆、魚池等地上建物，遂以增配方式，按原位次分配為忠明段四三○地號，
    實際分配面積為一．二四七二公頃，增配○．二三五○公頃，並以查定地價每平
    方公尺新台幣（下同）二千五百元計算，原告依法應繳納差額地價五百八十七萬
    五千元。被告乃以民國八十八年十二月十七日彰府地劃字第二三○七二五號函復
    原告如依重劃結果，應繳納上開差額地價，倘原告不願繳納差額地價，則請至被
    告所屬地政科重劃股洽辦就其應負擔之用地分配為抵費地等情。原告不服提起訴
    願，亦遭決定駁回，遂提起行政訴訟。
二、兩造聲明：
    （一）原告聲明：求為判決訴願決定及原處分均撤銷。
    （二）被告聲明：判決如主文所示。
三、兩造之爭點：重劃後增配部分，可否因原告土地原已面臨馬路及已有給排水設施
    ，而可不負擔公共設施費用及減半負擔應繳之增配土地差額？
    １．原告主張：原告所有坐落彰化縣和美鎮○○○段柑子井小段一○○、一○一
        、一○二等地號田地，於參與新忠農地重劃前，上開土地西北邊本即面臨五
        米孝義路，及排水溝渠，原告為經營漁業養殖並於上開土地上自設給水及排
        水溝渠設備，其道路交通與給排水設施均已完備。嗣上開土地雖參與新忠農
        地重劃，原告並未因土地重劃而受有利益，且被告計算原告增配土地差額地
        價之依據亦顯然有違情理，原告不願負擔公共設施費用及僅願減半負擔應繳
        之增配土地差額。
    ２．被告答辯：原告重劃前之土地僅面臨約五米之孝義路，魚池內雜草及樹木叢
        生，並無任何養殖之情事，重劃後之受配地不僅符合農地重劃條例第十五條
        面臨給水、排水、臨路之規定，且位於路角地，雙邊臨路，孝義路由五米拓
        寬至六米，其受益程度己較重劃區一般受配地優厚，不符合該區協進委員會
        第十次會議第三案所列受益較低可減免負擔之土地，故被告依同條例第二十
        一條後項規定「重劃土地之分配，按各宗土地原來面積，扣除應負擔之農路
        、水路用地及抵付工程費用之土地，．．．」扣除農水路用地負擔及抵費地
        面積負擔，並無不當，又原告亦同意為求重劃後地籍完整而採取增配方式，
        被告依農地重劃條例施行細則第五十一條規定「重劃後實際分配之土地面積
        超過應分配之面積者，縣（市）主管機關於重劃土地交接後應通知土地所有
        權人就其超過部分，按查定重劃地價，限期繳納差額地價．．．」通知原告
        繳納差額地價，亦無不當。
    理  由
按「直轄市或縣（市）主管機關應於辦理重劃時重新查定重劃區區地價，
作為土地分配及差額補償之依據。重劃土地之分配，按各宗土地原來面積，扣除應負
擔之農路、水路用地及抵付工程費用之土地，按重新查定之單位區段地價，折算成應
分配之總地價，再按新分配區區地價折算面積，分配予原所有權人。但限於實
際情形，應分配土地之一部或全部未達最小坵塊面積不能妥為分配者，得以現金補償
之。」、「重劃區內同一分配區之土地辦理分配時，應按原有位次分配之。但同一所
有權人在同一分配區有數宗土地時，面積小者應儘量向面積大者集中；出租土地與承
租人所有土地相鄰時，應儘量向承租人所有土地集中。前項但書規定於左列土地辦理
分配時，不適用之：一、農地重劃計畫書公告之日前已有建築改良物之土地。」農地
重劃條例第二十一條及第二十二條第一款定有明文。又「重劃後實際分配之土地面積
超過應分配之面積者，縣（市）主管機關於重劃土地交接後，應通知土地所有權人就
其超過部分，按查定重劃地價，限期繳納差額地價」，同條例施行細則第五十一條亦
有明文。本件被告所有坐落彰化縣和美鎮○○○段柑子井小段一○○、一○一、一○
二地號等三筆土地，地目為「田」，使用編定為「特定農業區農牧用地」，總面積為
一．二○八○公頃，嗣參與「新忠農地重劃」，經被告依農地重劃條例第二十一條後
項規定，扣除農水路用地負擔○．一五九四公頃，抵費地負擔面積○．○三六四公頃
，重劃後分配面積為一．○一二二公頃。惟因系爭諸筆土地重劃前已有房屋、圍牆、
魚池等地上建物，遂以增配方式，按原位次分配為忠明段四三○地號，實際分配面積
為一．二四七二公頃，增配○．二三五○公頃，此有彰化縣新忠農地重劃區土地所有
權人原有土地與新分配土地對照清冊一份在卷可稽，原告對此亦無爭執，惟以前揭情
詞資為爭執。然按農地重劃，係對區域內之農地全盤規劃調整，同時配合建築農路、
興修水利，改良灌溉排水，以促進土地之有效利用，提高其經濟價值，以達地盡其用
之土地政策。因土地重新規劃，得以有效利用，且公共設施之開闢，均是使土地價值
提高，土地所有權人自應負擔相對之費用，故農地重劃條例第四條亦明定：農地重劃
，除區域性排水工程由政府興辦並負擔費用外，其餘農路、水路及有關工程由政府或
農田水利會興辦，所需工程費用由政府與土地所有權人分擔，其分擔之比例由行政院
定之。原告雖主張未因土地重劃而受利益，不願負擔重劃之公共設施費用及僅願減半
負擔應繳之增配土地差額，惟查其重劃後之受配地，位於路角地，雙邊臨路，孝義路
由五米拓寬至六米，其受益程度已較其他受配地優厚，不符合該重劃區協進委員會所
列受益較低可減免負擔之要件，原告之主張尚不足採。又該重劃區內田地目之地價為
每平方公尺二千五百元，有該區協進委員會會議紀錄在卷可憑，被告據以核定原告應
補二三五○平方公尺之差額地價計五百八十七萬五千元自無不合，訴願決定遞予維持
，亦無不當，本件原告起訴論旨，核無理由，應予駁回。
據上論結，本件原告之訴為無理由，爰依行政訴訟法第一百九十五條第一項後段、第
九十八條第三項前段，判決如主文。
中    華    民    國     八十九      年     十     月       三十一      日
                    臺中高等行政法院第 二 庭
                                審 判 長 法  官  沈水元
                                         法  官  林秋華
                                         法  官  王德麟
右正本證明與原本無異。
如不服本判決，應於收受本判決後二十日內以書狀敘述理由，經由本院向最高行政法
院提起上訴。並應繳納送達用雙掛號郵票拾份（每份三十四元）。
中    華    民    國     八十九      年     十     月       三十一      日
                                         書記官  丁俊賢


司法院資訊處製作；財團法人民間司法改革基金會備份。
